【裁判字號】    95,訴,504
【裁判日期】    951124
【裁判案由】    妨害自由
【裁判全文】
臺灣臺南地方法院刑事判決               95年度訴字第504號
公  訴  人  臺灣臺南地方法院檢察署檢察官
被      告  丙○○○
            戊○○
                    （另案於臺灣高雄第二監獄執行中）
            丁○○
            庚○○
                    （另案於臺灣高雄監獄執行中）
            己○○
上列被告因妨害自由案件，經檢察官提起公訴（94年度偵字第63
94、6395號），本院判決如下：
    主  文
丙○○○、戊○○、丁○○、庚○○、己○○均無罪。
    理  由
一、公訴意旨略以：戊○○、丁○○係丙○○○之兒、女，而庚○○、己○○係戊○○之員工，緣甲○○（業於民國九十四
    年十月五日死亡）積欠林王素貞新台幣（下同）四十六萬四
    千元未還，丙○○○遂邀同戊○○、丁○○，再由戊○○邀
    同庚○○、己○○，於九十四年一月一日晚上十時三十分許
    ，一行五人共駕二部汽車前往台中縣大里市○○路三三二號
    甲○○租屋處索取債務，然因甲○○在臺中地區並無法即時
    清償，遂由丙○○○提議將甲○○帶回臺南地區處理債務，
    戊○○因有事先行駕車離去，交由庚○○、己○○處理，甲○○眼見對方有備而來，基於無奈之下，遂與丙○○○、丁○○、庚○○、己○○共乘一部汽車回到臺南地區，惟甲○○仍無法即時處理該筆債務，丙○○○、戊○○、丁○○、
    庚○○、己○○五人竟共同基於剝奪人行動自由之犯意聯絡
    ，於九十四年一月二日凌晨某時，將甲○○私行拘禁在由戊○○所承租位在臺南縣永康市○○街二六七巷某門牌號碼大
    樓Ａ棟七樓，由庚○○、己○○輪流看管甲○○，禁止甲○○獨自出門及撥打行動電話，不准甲○○洗澡，僅提供甲○○便當食用，而丙○○○、戊○○、丁○○於甲○○被拘禁
    期間，均至上開拘禁處所，一再要求甲○○設法籌錢還款，
    甲○○迫於無奈，遂簽立面額均為四十六萬四千元之本票六
    紙及讓渡書六紙、切結書二紙，並於九十四年一月三日晚上
    七時許，在臺南縣麻豆鎮○○路九一巷十二之七號乙○○住
    處，由乙○○在上開讓渡書簽立擔任保證人後，始將甲○○
    釋放。因認被告丙○○○、戊○○、丁○○、庚○○、己○○均涉犯刑法第三百零二條第一項妨害自由之罪嫌等語。
二、按犯罪事實應依證據認定之，無證據不得認定其犯罪事實，
    刑事訴訟法第一百五十四條第二項定有明文。又按所謂認定
    犯罪事實之證據，係指足以認定被告確有犯罪行為之積極證
    據而言，該項證據自須適合於被告犯罪事實之認定，始得採
    為斷罪之資料；又事實之認定，應憑證據，如未能發現相當
    確實證據，或證據不足以證明，自不能以推測或擬制之方法
    ，以為裁判之基礎，最高法院二十九年上字第三一０五號、
    四十年台上字第八六號判例著有明文。又按告訴人之告訴，
    係以被告受刑事訴追為目的，是其陳述是否與事實相符，自
    應調查其他證據以資審認；又事實審法院對於證據之取捨；
    依法雖有自由判斷之權，然積極證據不足證明犯罪事實時，
    被告之抗辯或反證縱屬虛偽，仍不能以此資為積極證據應予
    採信之理由，最高法院亦著有五十二年台上字第一三００號
    及三十年上字第四八二號判例可資參照。又按認定犯罪事實
    所憑之證據，無論係直接證據或間接證據，其為訴訟上之證
    明，須於通常一般之人均不致有所懷疑，而確信其為真實之
    程度者，始得據為有罪之認定，倘其證明尚未達到此一程度
    ，而有合理之懷疑存在，復無其他調查途徑可尋，法院即應
    為無罪之判決，最高法院七十六年台上字第四九八六號著有
    判例。
三、公訴人認被告丙○○○、戊○○、丁○○、庚○○、己○○
    涉有妨害甲○○自由之犯行，無非係以告訴人甲○○之指訴
    ，及證人即甲○○女友乙○○之證述，以及切結書二紙、本
    票、讓渡證書各六紙及告訴人甲○○行動電話之通聯紀錄一
    紙為憑。訊據被告丙○○○、戊○○、丁○○、庚○○、己○○均堅詞否認有何妨害自由之犯行，被告丙○○○辯稱：
    甲○○是自願下臺南處理債務，伊係隔天才知道告訴人甲○○留在永康市租屋處；甲○○表示要以持有之板模抵債，而
    庚○○可以介紹買家，甲○○即表示願意隨同庚○○行動等
    語；被告戊○○辯以：是甲○○自願跟著走，而且表示可以
    拿到一張六萬元的支票先抵一個月的會錢，剩下四十萬元，
    甲○○要以即將完工可取得之工程款抵債，並簽立本票擔保
    ，才簽立本票及讓渡書等語；被告丁○○則辯稱：甲○○在
    永康租屋處期間之狀況，伊不知情；一月三日甲○○表示沒
    有錢坐車回麻豆，伊才前往接送等語；被告庚○○復辯以：
    是甲○○自己說要隨同前往永康市租屋處商量如何清償債務
    ，也是甲○○表示要簽本票、切結書作為債務擔保等語；被
    告己○○亦辯稱：是甲○○要留在永康該處處理債務，伊並
    沒有限制甲○○之行動等語資為辯解。
四、經查：
（一）告訴人甲○○固於警詢、偵查中陳稱：被告丙○○○、戊○○、丁○○、庚○○、己○○於九十四年一月一日晚上
      十時三十分許，至其臺中縣大里市居住處，要求伊償還積
      欠之會款，先前往台中縣潭子查看板模是否足夠抵償，接
      著又要伊到臺南縣永康市再談，未經其同意即要其上車，
      因伊認定想走也無法走，不得已才跟著到臺南縣永康市該
      處，期間被控制二天二夜，遭人輪流看管，直到一月三日
      其中二人隨伊到臺中市○○路，伊老闆鄭先生提出六萬元
      支票交伊，伊連同該六萬元支票及另外開立面額均為四十
      六萬四千元之本票六張及讓渡書，並要同居人乙○○當保
      證人，被告丙○○○等人才讓伊回家等語（見九十四年度
      偵字第四二三七號偵卷第三九頁）。證人即告訴人女友乙○○於偵查中及本院審理時，亦證稱：甲○○是九十四年
      一月三日晚上七時許才回到伊住處，讓渡書也是一月三日
      晚上簽的，簽完後甲○○才自由，甲○○告訴伊被押了二
      天，手機被拿走，連如廁庚○○與己○○都在旁看管等語
      （見九十四年度偵字第六三九四號偵卷第六二、六三頁）
      。但告訴人甲○○之指訴，係以使被告五人入罪為目的，
      而證人乙○○當時為告訴人甲○○之同居人，所為證述或
      有偏頗之虞，且證人乙○○證述有關「甲○○遭被告丙○○○等人妨害自由之情事」，既係聽聞自告訴人甲○○之
      陳述，則證人乙○○此部分之證述，尚屬傳聞證據，自難
      逕採，仍應調查其他證據審認告訴人甲○○及證人乙○○
      之證述，是否與事實相符。
（二）查證人即告訴人甲○○於臺中縣大里市居住處之房東許永
      智於偵查中具結證稱：「九十四年一月一日晚上十時許，
      有三人進來到二樓要找甲○○…我無看到任何人強推甲○○出去，但有看到甲○○跟他們出去…」等語（見四二三
      七號偵卷第四十頁），告訴人嗣於偵查中亦證稱：「（是
      你自願要跟他們下臺南的？）是。」、「（是你自願跟他
      們到他們永康市的住處去談債務？）他們載我去的，我也
      沒有反對。」等語（見偵字第六三九四號偵卷第三六頁）
      ，足見告訴人甲○○確係自願隨同被告丙○○○等人前往
      被告庚○○於臺南縣永康市租屋處處理債務，是被告丙○○○等人關於此部分之辯解，自屬真實可採。
（三）次查，告訴人甲○○於偵查中證稱：「九十四年一月三日
      那二名男子跟我去找我老闆鄭先生，住臺中市○○路，約
      四、五十歲人，拿了六萬元支票…」等節，復經證人乙○○於本院審理時亦證稱：「甲○○說有去看過一次板模，
      但時間我不清楚。甲○○有說他與庚○○去向老闆拿壹張
      六萬元的支票，庚○○後來又拿給丙○○○。」等語無誤
      ，可知，甲○○於九十四年一月三日返回證人乙○○住處
      前，除與被告庚○○前往臺中向友人收取支票之外，亦曾
      外出找尋買主試圖出脫板模變現抵債。則被告庚○○於本
      院審理時，辯稱：甲○○要伊幫忙找板模買主，有找「福
      哥」看過，但認為板模不值錢；甲○○在永康市租屋處期
      間，手機沒電，有用伊手機打給朋友，伊和甲○○一起到
      臺中，並拿到六萬元支票等語，既與告訴人甲○○、證人
      乙○○證述情節大致相符，自可採信為真實。由此，告訴
      人甲○○於九十四年一月一日晚間（應係一月二日凌晨）
      至一月三日晚間七時許回到證人乙○○住處期間，非無與
      外界接觸之機會，苟告訴人甲○○果真遭被告庚○○等人
      以強暴、脅迫方式剝奪人身行動自由，於外出期間，為何
      不趁機呼救、趁隙脫逃或請求他人協助報警？再參以證人
      乙○○於本院審理時證以：一月三日簽讓渡書當日，甲○○是住在伊住處，隔日甲○○又與被告丙○○○他們出去
      ，說要去法院公證等語，則從告訴人甲○○於一月三日「
      獲得自由」後，竟未立即報警，隔日仍然與被告丙○○○
      等人相偕外出，行動舉止均與平常無異乙節以觀，益徵告
      訴人甲○○並無遭被告丙○○○等人壓制行動自由之情事
      無訛。被告丙○○○等人辯稱甲○○怕欠債之事遭鄰人非
      議，乃自願停留永康該處想辦法解決債務等節，尚與常情
      相合，應堪採信。
（四）末查，告訴人甲○○於九十四年一月二日開具面額均為四
      十六萬四千元之本票六張，並簽立讓渡書六紙，復於同月
      三、四日分別出具切結書一紙，並要同居人乙○○當保證
      人乙節，固有前開本票、讓渡書、切結書之影本附卷可稽
      （見偵字第六三九四號卷第四十至五十四頁），惟觀諸前
      開本票、讓渡書、切結書內容所載，其中三紙本票背面記
      載：告訴人願以工廠辦公室施工款抵償之旨，與三紙讓渡
      書記載可抵償之辦公室工程款等內容均相同；另三紙本票
      背面記載：告訴人願以霧峰變電所工程款抵償之旨，亦與
      另三紙讓渡書所載要旨一致，復參以切結書所載「債務人
      甲○○積欠債權人丙○○○之會錢金額總數肆拾陸萬肆仟
      元正，因債務人甲○○有兩個工程：一、霧峰變電所供承
      施工完成請還貳拾萬元正二、工廠辦公室工程施工完成請
      還貳拾陸萬肆仟元正…」等語，顯見，該切結書確實載明
      告訴人甲○○之欠款為四十六萬四千元，可認告訴人甲○○開具本票六紙均係擔保被告丙○○○「會錢四十六萬四
      千元之債權」，則被告戊○○辯稱：「我知道支票領錢壹
      張就夠，但我認為本票部分，可能還要送法院，才會認為
      要開一式三份才夠。」；「本票背面就有註明哪一個工程
      ，幾月幾號還多少錢，每張都針對特定工程作清償」等語
      ，尚非無據，應可認被告戊○○、庚○○等人係針對前揭
      二項工程要求告訴人分別開立本票；依工程項目分別開立
      之本票，再一式三份存查，藉此擔保被告丙○○○「會款
      四十六萬四千元之債權」，告訴人甲○○於偵查中亦不否
      認開具本票當時，被告庚○○等人表示一式三份才有效等
      語（見偵字第六三九四號卷第三六頁）。因此，被告戊○○、庚○○固取得告訴人甲○○於前開時日開具面額均為
      四十六萬四千元之本票六紙，然渠等主觀上係要求告訴人
      甲○○開具本票擔保被告丙○○○之會款四十六萬四千元
      債權，而非要求告訴人支付六張本票總計二百七十八萬四
      千元之款項，從而，尚不能憑前揭六張本票，逕而推論：
      告訴人甲○○受有脅迫、妨害自由情事才會簽立與原本顯
      不相當之本票等情事。
（五）綜上，除告訴人甲○○之指訴外，尚乏證據證明被告丙○○○、戊○○、丁○○、庚○○、己○○等人有以何等言
      語或舉止，壓制告訴人甲○○之行動自由。而證人乙○○
      證述有關被告丙○○○、戊○○、丁○○、庚○○、己○○等人涉嫌妨害自由犯行部分，既係聽聞自告訴人甲○○
      之陳述，即難採為不利被告丙○○○等人之證據。至被告
      庚○○供述告訴人甲○○是否自行外出購買本票縱屬虛偽
      ；被告己○○、庚○○就起訴書所載案發當時有無休假、
      門鎖有無損壞等節彼此矛盾，參酌上開判例意旨，仍不能
      以此資為積極證據而為被告不利之認定。
五、綜參各節，現存證據既不足為被告丙○○○、戊○○、丁○○、庚○○、己○○不利之認定。此外復查無其他積極證據
    足資認定被告丙○○○、戊○○、丁○○、庚○○、己○○
    有何犯妨害自由犯行。本件妨害自由犯行部分既不能證明被
    告丙○○○、戊○○、丁○○、庚○○、己○○犯罪，應為
    無罪判決之諭知。
據上論斷，應依刑事訴訟法第三百零一條第一項前段，判決如主
文。
本案經檢察官辛○○到庭執行職務
中    華    民    國    95    年    11    月    24    日
                  刑事第八庭  審判長法  官  彭喜有
                                    法  官  李東柏
                                    法  官  王慧娟
以上正本證明與原本無異。
如不服本判決，應於判決送達後10日內，向本院提出上訴狀（應
附繕本）。
                                書記官  吳姁穗
中    華    民    國    95    年    11    月    24    日


司法院資訊處製作；財團法人民間司法改革基金會備份。
